臺灣高等法院刑事判決　　　　　　　　93年度上訴字第2376號
上　訴　人　　台灣台北地方法檢察署檢察官
被　　　告　　乙○○
　　　　　　　　　　　　樓
 　　　　　　 甲○○
前二人共同
選任辯護人　　周立仁律師
上列上訴人因被告違反貪污治罪條例案件，不服臺灣臺北地方法
院八十七年度訴字第四五一號，中華民國九十三年七月十三日第
一審判決（起訴案號：臺灣臺北地方法院檢察署八十六年度偵字
第一八五００號），提起上訴，本院判決如下：
    主  文
原判決撤銷。
乙○○、甲○○均免訴。
    理　由
一、本件上訴意旨略以：本案原起訴被告乙○○、甲○○及江厚
    光（另案審結）基於犯意聯絡，為低價購入房屋，向金融機
    構超額貸款，再轉售賺取差價，以被告等人及家人計二十餘
    人，虛為成立房屋買賣契約，向中國農民銀行世貿分行（以
    下簡稱農銀世貿分行）申請超額貸款，獲取不法利益等情。
    原審以被告二人係依據法令從事公務之前開銀行曾文義、涂
    明福、郭信邦圖利之對象，實則，借款係核撥入共同被告江
    厚光個人帳戶，則被告二人是否為上揭圖利之共同正犯？原
    審未予究明，尚難甘服。及起訴意旨已指出被告等係以虛偽
    成立房屋買賣契約，向前開行申請超額貸款，獲取不法利益
    ，涉犯詐欺、偽造文書等罪，未予判決，請求撤銷原判決等
    語。
二、按刑法第十條第二項對於公務員之定義原規定：「稱公務員
    者，謂依法令從事於公務之人員。」，惟民國九十四年一月
    七日修正（同年二月二日經總統公布，自九十五年七月一日
    起施行）為：「稱公務員者，謂下列人員：一、依法令服務
    於國家、地方自治團體所屬機關而具有法定職務權限，以及
    其他依法令從事於公共事務，而具有法定職務權限者。二、
    受國家、地方自治團體所屬機關依法委託，從事與委託機關
    權限有關之公共事務者。」，依其立法說明，「公務員在刑
    法所扮演之角色，有時為犯罪之主體，有時為犯罪之客體，
    為避免因具有公務員身分，未區別其從事職務之種類，即課
    予刑事責任，而有不當擴大刑罰權之情形，故宜針對公務性
    質檢討修正。第一款前段所謂『依法令服務於國家、地方自
    治團體所屬機關』係指國家或地方自治機關所屬機關中依法
    令任用之成員。故其依法代表、代理國家或地方自治團體處
    理公共事務者，即應負有特別保護義務及服從義務。至於無
    法令執掌權限者，縱服務於國家或地方自治團體所屬機關..
    . 並未負有前開特別保護義務及服從義務，即不應認其為刑
    法上公務員」，其目的顯在將從事私經濟行為為主要業務之
    公營事業機構人員，排除在刑法公務員之範圍外，使其法律
    地位與民營機構人員相同，是修正後刑法對於公務員之定義
    顯然較舊法縮小。查中國農民銀行雖屬國營事業機構，惟該
    銀行所經營之民間放款等業務，與一般民營機構之營利行為
    並無不同，是本案原起訴共同被告曾文義、徐明福、郭信邦
    分別任職於農銀世貿分行經理、代理襄理及施款業務經辦人
    ，從事貸款業務、授信審查、貸放金額之建議、貸款之核撥
    等業務，均非執行政府公務，應認非關國家權力實質運作，
    乃係單純私法上之經濟行為，依前述修正後刑法關於公務員
    概念之規定，渠三人所從事之業務，既非公權力之行使，而
    不再具有刑法所稱之公務員身分，自非屬貪污治罪條例所規
    範之犯罪主體，因此，原起訴與渠三人共犯之被告二人，已
    不因無身分與有身分之共犯而該當貪污治罪條例所規範之犯
    罪主體，即行為時法律有處罰，裁判時已無處罰之明文，屬
    犯罪後已廢止其刑罰，自應依刑事訴訟法第三百零二條第四
    款為免訴之判決。原判決未及審酌被告等行為後刑法相關規
    定修正施行之情形，而為被告二人為公務員直接圖利之對象
    ，無從獨立成立圖利罪之共同正犯而為無罪之實體判決，自
    有未洽，上訴人以被告二人應係與公務員因身分關係共犯圖
    利提起上訴，雖無理由，然原判決既有前揭可議之處，自應
    由本院撤銷，並不經言詞辯論，逕行為免訴之判決。
三、又按我國刑事審判採彈劾（訴訟）主義，法院不得就未經起
    訴之犯罪審判，亦即犯罪必須已經起訴，或為一部起訴之效
    力所及，繫屬於法院，法院始得予以審判。此觀刑事訴訟法
    第二百六十八條、第二百六十七條自明。否則，如對於未經
    起訴之犯罪予以審判，其判決即有同法第三百七十九條第十
    二款所稱「未受請求之事項予以判決」之當然違背法令。又
　　犯罪事實是否已起訴，應以檢察官起訴書犯罪事實欄記載為
　  準，刑事訴訟法第二百六十四條第二項關於起訴書程式之規
    定，旨在界定起訴之對象，亦即審判之客體，並兼顧被告行
　　使防禦權之範圍，其中屬於絕對必要記載事項之「犯罪事實
　  」，係指犯罪構成要件之具體事實。故所謂犯罪已經起訴，
    係指起訴書之犯罪事實欄，已就特定犯罪之構成要件具體事
    實，加以記載，並足據以與其他犯罪事實區分，始克當之。
    另檢察官就連續犯罪事實之一部起訴者，依刑事訴訟法第二
    百六十七條規定，其效力及於全部，係指起訴部分與未起訴
　　部分均構成犯罪者而言；若檢察官起訴之事實經法院審理結
　  果，認為不成立犯罪時，即與未經起訴之其他事實，無一部
    與全部之關係可言，未經起訴部分，依同法第二百六十八條
    規定，法院不得審判（最高法院八十九年台上字第二四０七
    號及八十八年台上字六九八判決參照）。
四、經查，本件起訴書犯罪事實欄原記載：被告二人與江厚光為
    圖牟取更高額之貸款，以江厚光、乙○○之妻程賽南及余志
    傑為房屋出賣人，並以知情之被告家人及公司員工廿餘人為
    買受人，虛偽成立房屋買賣契約，於七十九年七、八月間，
    以高額買賣價款向農銀世貿分行貸款。農銀世貿分行經理曾
    文義明知江厚光等人所申貸者實係個人貸款，及所提買賣契
    約書之內容為虛偽，買賣契約之出賣人及買受人均尚未取得
    所有權，賣賣價格亦高於原出售價格一至四倍，竟基於共同
    圖利之概括犯意，授意郭信邦、涂明福二人不為徵信，從寬
    超額核貸一億八千六百二十萬元，嗣因江厚光等人自八十年
    一月間起滯繳本息，致除六戶房屋尚依法拍賣外，餘七千八
    百八十七萬餘元呆帳未獲清償，因認被告二人與江厚光、曾
    文義、涂明福、郭信邦共犯修正前貪污治罪條例第六條第三
    款對主管業務直接圖利罪嫌。是原起訴事實，已認虛偽內容
    契約之買、賣雙方，均係知情製作，故亦僅係於事實欄記載
    該事實，然未起訴何偽造文書犯行（實既係以自己名義之有
    權製作，縱內容虛偽，亦不構成偽造文書罪）；另亦未起訴
    提及二被告有何不法所有意圖或施何詐術，使何人陷於錯誤
    等詐欺之構成要件事實，而圖利與詐欺二者復難謂具有同一
    性，揆諸前揭規定說明，自非原起訴犯罪事實，法院當無法
    審酌，則上訴人遽以上訴認原審對該已起訴事實，未予判決
    之違誤，顯然無據，要無理由。至農銀世貿分行曾文義、涂
    明福、郭信邦三人，因刑法修正致其是否另涉其他罪責，並
    與本案二被告有無關連？如前所述，本案既應為免訴之諭知
    ，則亦已無就有罪事實變更法條或所謂裁判上一罪併為審理
    之問題存在，併附此敘明。
五、據上論斷，應依刑事訴訟法第三百六十九條第一項前段、第
    三百六十四條、第三百零二條第四款、第三百零七條，判決
    如主文。
中　　華　　民　　國 　九十六 　年 　一 　月　 十六　 日
　　　　　　　　　刑事第十四庭審判長法　官  蘇隆惠
　　　　　　　　　　　　　　　　　  法　官  林秀鳳
　　　　　　　　　　　　　　　　　  法　官  陳玉雲
以上正本證明與原本無異。
如不服本判決，應於收受送達後十日內向本院提出上訴書狀，其
未敘述上訴之理由者並得於提起上訴後十日內向本院補提理由書
（均須按他造當事人之人數附繕本）。
                                    書記官  陳思云
中　　華　　民　　國　　96　　年　　1 　　月　　18　　日
